臺灣臺北地方法院刑事判決　　　　　　　93年度訴字第1279號
公　訴　人　臺灣臺北地方法院檢察署檢察官
被　　　告　久木工程股份有限公司
代　表　人　劉芳怡
被　　　告　上鼎工程實業有限公司
兼上一被告
代　表　人　丙○○○
　　　　　　　　　　戶桃園縣新.
被　　　告　乙○○
　　　　　　　　　　戶桃園中壢.
上二被告共同
選任辯護人　詹儒樺律師
　　　　　　劉興源律師
上列被告因違反政府採購法案件，經檢察官提起公訴（九十三年
度偵字第一二六四○號），本院判決如下：
    主  文
丙○○○、乙○○共同以詐術使開標發生不正確結果，未遂，各
處有期徒刑陸月，如易科罰金，均以參佰元折算壹日，均緩刑貳
年。
久木工程股份有限公司、上鼎工程實業有限公司廠商之代表人，
因執行業務犯政府採購法之罪，未遂，各科罰金新台幣拾萬元。
    犯罪事實
一、丙○○○無犯罪前科；乙○○於民國八十四年三月十六日因
    詐欺案件經台灣桃園地方法院判處有期徒刑六月，緩刑三年
    ，於八十四年五月三十日確定，緩刑期滿緩刑未經撤銷，刑
    之宣告失其效力。視同未為刑之宣告。
二、乙○○與丙○○○係夫妻；丙○○○係址設桃園縣中壢中園
    路五八號一樓「久木工程股份有限公司」（以下簡稱「久木
    公司」，於九十三年七月二十六日代表人變更為劉芳怡）及
    址設桃園縣平鎮市○○路○段一巷九號一樓「上鼎工程實業
    有限公司」（以下簡稱「上鼎公司」）之登記代表人，林世
    賢係址設桃園縣中壢市○○○路二七巷二○號一樓順大益機
    電有限公司（以下簡稱「順大益公司」）之登記負責人，乙
    ○○則係前揭三家公司之實際負責人；於九十三年一月中旬
    乙○○自前鋒日報得知台灣電力股份有限公司台北供電區營
    運處（以下簡稱「台電北供處」）於九十三年一月十四日公
    告招標「三四五ＫＶ核二－汐止四路＃１－＃２導線更換及
    ＃２鐵塔包建工程」採購案，並將於九十三年二月三日上午
    九時許在「台電北供處」開標、決標，因經濟狀況不佳，期
    能得標承作以舒解財務困境，明知「久木公司」、「上鼎公
    司」及「順大益公司」雖均係經政府核准登記之甲級電器承
    裝業，惟僅「久木公司」有與台灣電力股份有限公司訂立電
    器承裝業營業契約，為確保招標機關確能開決標及得以順利
    得標，遂與有參與「久木公司」事務之妻丙○○○共同基於
    意圖以詐術使開標發生不正確結果之犯意聯絡與行為分擔，
    二人先向乙○○不知情之母親劉馮阿綢借得新台幣（下同）
    九十萬元，並由不知情之劉桂珠（即乙○○之妹妹）依劉馮
    阿綢之吩咐於九十三年二月二日前往桃園縣中壢市○○○路
    ○段六二號聯邦商業銀行中壢行自劉馮阿綢帳號00000
    0000000號帳戶內提領現金六十五萬元，再向該銀行
    申購票號分別為ＵＥ0000000、ＵＥ0000000
    、ＵＥ0000000號，發票日為九十三年二月二日，支
    票面額分別為三十萬元、三十萬元及五萬元之支票三張後，
    攜至中壢市○○路麥當勞附近交予劉馮阿綢，劉馮阿綢再交
    予在場乙○○，而乙○○取得該三張支票後即在桃園縣中壢
    中華路二段三二六號辦公室，以「久木公司」、「上鼎公司
    」、「順大益公司」名義填寫標單（其中「久木公司」之投
    標金額為五百九十三萬六千元）等相關投標資料，檢具相關
    資料，並將上開三張支票，連同之前劉馮阿綢出借之票號Ｕ
    Ｅ0000000號，面額二十五萬元，發票日九十三年一
    月二十九日同行庫支票，其中票號ＵＥ0000000號投
    入「久木公司」投標證件封內，票號ＵＥ0000000號
    投入「上鼎公司」投標證件封內，票號ＵＥ0000000
    、ＵＥ0000000號投入「順大益公司」投標證件封內
    ，再予以封裝後，交由不知情之弟弟劉士順送至台北市○○
    區○○街二一號「台電北供處」投件參與投標，欲以此詐術
    致使開標發生不正確結果，於九十二年二月三日上午九時許
    「台電北供處」開標審查時，因「上鼎公司」未附營業契約
    ，未填投標廠商聲明書，「順大益公司」未附營業契約，認
    定該二家廠商不合格，僅由「久木公司」與另外三家「隆榮
    水電工程有限公司」、「順程水電工程有限公司」、「遠翔
    輸電工程有限公司」進行比價，由投標金額最低之「遠翔輸
    電工程有限公司」得標，致未發生不正確之結果，嗣因到場
    參與開標之劉桂珠於開標作業完成後要求退押標金時，「台
    電北供處」承辦人員發現「久木」、「上鼎」「順大益」投
    標文件之筆跡相同、押標金支票連號，且「久木公司」、「
    上鼎公司」之營利事業登記證之負責人復為同一人，研判有
    異而予調查，始循線查悉上情。
三、案經法務部調查局台北市調查處移送臺灣台北地方法院檢察
    署檢察官偵查起訴。
    理  由
一、訊據被告乙○○、丙○○○均否認有上述違反政府採購法以
    詐術使開標發生不正確結果之犯行，被告乙○○辯稱：「…
    我想跟我母親週轉錢…並沒有要圍標或發生不正當結果，台
    電工程押標金要三十萬元，如果…得標的話履約保證要六十
    萬，如果我得標，將其中一標押標金三十萬元湊足履約保證
    金後剩下三十萬元我拿來當週轉金…」（九十三年十二月二
    十八日準備程序）等語，被告丙○○○辯稱：「…我沒有參
    與…」（九十三年十二月二十八日準備程序）等語。經查，
(一)、久木工程股份有限公司、上鼎工程實業有限公司登記之代表
    人為丙○○○（九十三年七月二十六日久木公司登記之代表
    人變更登記為劉芳怡），順大益機電有限公司登記之負責人
    為林世賢，上開三家公司之實際負責人皆為乙○○，而上開
    三家公司登記之營業項目均有「電器承裝業」及「電器安裝
    業」，且均經審查合格領有甲級電器承裝業登記執照，惟僅
    有「久木公司」與台灣電力公司訂立電器承裝營業契約各情
    ，已據被告乙○○、丙○○○、證人林世賢供明在卷，並有
    「久木公司」、「上鼎公司」、「順大益公司」之桃園縣政
    府營利事業登記證、電器承裝業甲級登記執照、「久木公司
    」、「上鼎公司」之經濟部公司執照、電器承裝業營業契約
    一份（皆影本）、公司基本資料查詢在卷足稽。
(二)、而被告乙○○於九十三年二月二日在桃園縣中壢市○○路○
    段三二六號辦公室，以「久木公司」及未與台灣電力公司訂
    立電器承裝營業契約之「上鼎公司」、「順大益公司」三家
    廠商名義填寫標單（其中「久木公司」之投標金額為五百九
    十三萬六千元）等相關投標資料，檢具相關資料，再將向劉
    馮阿綢借得之四張押標金支票裝入「久木公司」、「上鼎公
    司」及「順大益公司」之投標證件封內，並予以封裝後，交
    由弟弟劉士順送至台北市○○區○○街二一號「台電北供處
    」投件參與投標，於九十三年二月三日上午九時「台電北供
    處」開標審查時，因「上鼎公司」未附營業契約，未填投標
    廠商聲明書，「順大益公司」未附營業契約，認定該二家廠
    商不合格後，僅由「久木公司」與另外三家「隆榮水電工程
    有限公司」、「順程水電工程有限公司」、「遠翔輸電工程
    有限公司」進行比價，由投標金額最低之「遠翔輸電工程有
    限公司」得標之情，亦據被告乙○○供述明確，且經證人劉
    馮阿綢、劉桂珠、劉世順於九十三年七月五日在法務部調查
    局台北市調查處證述綦詳，並有聯邦商業銀行九十三年四月
    十四日聯壢字第一一二號函送之劉馮阿綢帳號000000
    00000號九十三年一月二十九日及九十三年二月二日取
    款單各一紙與台灣電力股份有限公司北供電區營運處九十三
    年十二月十三日Ｄ北供政字第九三一二○○二七Ｙ號函送之
    開標紀錄表、簽到表、「久木」、「上鼎」、「順大益」三
    家廠商投、開標資料、簽呈及押標金支票四紙等資料（皆影
    本）在卷可稽。
(三)、雖然被告乙○○歷次均辯稱「…我為了在順利標得前述標案
    後，有能力支付履約保證金及週轉金，所以我以順大益、久
    木及上鼎等三家名義參與投標，以便向我母親劉馮阿綢以每
    家公司需要三十萬元押標金為由，洽借九十萬元，我明知順
    大益及上鼎公司必因無營業契約而資格不符，則此二家退還
    之押標金六十萬元可作為久木公司得標後的履約保證金及週
    轉金，這是我以順大益、久木及上鼎等三家公司參與投標之
    本意，我並無圍標的意思，且我認為這也不會影響開標的結
    果…」（九十三年五月十日於法務部調查局台北市調查處調
    查筆錄）、「…沒有要圍標或發生不正當結果，台電工程押
    標要三十萬元，如果說得標的話履約保證金要六十萬元，如
    果我得標，將其中一標押標金三十萬元湊足履約保證金後剩
    下三十萬元我拿來當週轉金，之前我生意做不好，已經跟我
    母親拿好幾百萬元，她對我有不信任感，我跟我母親說我要
    三標的錢來標工程…」（九十三年十二月二十八日準備序）
    、「…標價都不一樣，久木最低，因為另外兩家證件不全，
    我打算就讓它廢標，我會投三標是為了騙我媽媽錢，因為她
    不給我這個錢…不是因為這三家投標才會得標，我如果要得
    標，其他兩家我的證件就會用齊全…久木我本來就是想以正
    常標去投標…」（九十四年二月十八日本院審理）等語，而
    辯護人亦辯護主張：「…被告（乙○○）無法控制別人不來
    投標，所以被告還是不會影響投標結果，被告並沒有犯罪之
    認知與意圖…開標時要先審標，再就合格的廠商來競標，而
    事前被告並無法讓其他廠商不來投標…」等語。然而，(1)按
    政府機關、公立學校、公營事業（以下簡稱關機）辦理採購
    ，依政府採購法規定，而機關依政府採購法規定辦理招標時
    ，有三家以上合格廠商投標時，即應依招標文件所定時間決
    標，又第一次開標，因未滿三家而流標者，第二次招標之等
    標期間得予縮短，並得不受前項三家廠商之限制，政府採購
    法第三條、第四十八條第一項、第二項定有明文。此外為防
    止假性競爭行為，以確保採購品質，政府採購法第五十條第
    一項第五款規定「不同投標廠商間之投標文件內容有重大異
    常關聯者，經機關於開標前發現者，其所投之標不予開標；
    於開標後發現者，應不予決標予該廠商」，政府採購法施行
    細則第三十三條第一項、第二項亦規定「同一投標廠商就同
    一採購案之投標，以一標為限；其有違反者，依下列方式規
    定處理：一、開標前發現者，所投之標應不予開標。二、開
    標後發現者，所投之標應不予接受。」、「廠商與其分支機
    構，或其二以上之分支構機，就同一採購分別投標者，視同
    違反前項規定。」。(2)本件台灣電力股份有限公司台北供電
    區營運處於九十三年一月十四日公告之「三四五ＫＶ核二－
    汐止四路＃１－＃２導線更換及＃２鐵塔包建工程」招標案
    ，為應依政府採購法規定之機關採購案，依據上開採購案公
    開招標公告資料可知，投標廠商資格為政府核准登記合格之
    甲級電器承裝業，有台灣電力股份有限公司北供電區營運處
    九十三年十二月十三日Ｄ北供政字第九三一二○○二七Ｙ號
    函送之公開招標資料影本在卷可稽，而「久木」、「上鼎」
    、「順大益」三家公司登記之營業項目均有「電器承裝業」
    及「電器安裝業」，且均經審查合格領有甲級電器承裝業登
    記執照一節，已如前述，是知「久木」、「上鼎」及「順大
    益」三家公司對上開採購案均屬合格投標廠商，而且此由台
    灣電力股份有限公司工程開標／議價／決標／廢標紀錄表，
    有關投標廠商記載「1.隆榮水電有限公司，2.順程水電工程
    有限公司，3.遠翔輸電工程有限公司，4.久木工程股份有限
    公司，5.上鼎工程實業有限公司，6.順大益機電有限公司。
    」，審標結果欄內記載：「一，本案投標廠商計六家，開標
    前合格投標廠商計六家，審標結果四家符合招標文件規定，
    其餘二家不合格。」，與九十四年一月十八日Ｄ北供政字第
    九四○一○一四二號函說明二、記載：「(1)久木、上鼎、順
    大益等三家，均屬本處辦理『三四五ＫＶ核二－汐止四路＃
    １－＃２導線更換及＃２鐵塔包建工程』採購案合格廠商」
    自明，有台灣電力股份有限公司工程開標／議價／決標／廢
    標紀錄表及九十四年一月十八日Ｄ北供政字第九四○一○一
    四二號函在卷足憑。(3)久木工程股份有限公司、上鼎工程實
    業有限公司登記之代表人為丙○○○，順大益機電有限公司
    登記之負責人為林世賢，三家公司均為獨立法人，已如前述
    ，是知「上鼎公司」及「順大益公司」非屬「久木公司」分
    支機構，然而被告乙○○係「久木公司」、「上鼎公司」及
    「順大益公司」之實際負責人，亦如前述，且被告乙○○坦
    認上開三家公司佔有大多數之股份，是知被告乙○○就前揭
    同一採購案，以「久木公司」、「上鼎公司」及「順大益公
    司」名義填載標金等資料投件參與投標，當然屬於政府採購
    法第五十條第一項第五款之不同投標廠商間之投標文件有重
    大異常關聯，且與政府採購法施行細則第三十三條第二規定
    「廠商與其分支機構，或其二以上之分支構機，就同一採購
    分別投標者」，同屬假性競爭行為，為確保採購品質，自應
    有其適用，而於開標前發現者，所投之標應不予開標，開標
    後發現者，所投之標應不予接受，而被告乙○○隱匿其為「
    久木公司」、「上鼎公司」及「順大益公司」實際負責人之
    事實，同時以前揭三家合格廠商名義投標，依據政府採購法
    第四十八條第一項規定，與證人即本件採購案開標決標主持
    人甲○○於九十四年二月十八日本院審理時證稱：「…（這
    兩家不合格的廠商，這兩家也來投，另一家湊成三家，是否
    得標？）湊成三家就開標，如果是合格來投標，在底標以下
    就得標…」等詞，已使台電公司台北供電區營運處符合依規
    定開標決標之要件之一，如無其他合格廠商投標，由「久木
    公司」、「上鼎公司」及「順大益公司」即可逕行為開標審
    查，而由符合招標文件之「久木」公司一家開標，並於標單
    填載之標價低底價時得標，足見被告乙○○以「久木公司」
    、「上鼎公司」及「順大益公」三家公司名義填製標單投件
    參與投標之行為，實已提高使開標發生不正確結果之風險，
    僅因適有其他合格廠商參與投標，且投標金額低於低價及「
    久木公司」之標價而未發生犯罪結果，然確已造成政府採購
    法所欲避免之風險，顯見被告乙○○及辯護意旨稱上鼎公司
    及順大益公司為自始不符合投標資格之無效投標，一開始即
    不會影響投標結果及事前被告並無法讓其他廠商不來投標，
    不會影響投標結果等詞並不足採。(4)又據被告丙○○○於九
    十三年八月五日偵查時供述：「…我們常參加台電工程案…
    」等詞，而被告乙○○於九十三年十二月二十八日本院準備
    程序時提出之台灣電力股份有限公司工程採購須知第六項標
    單無效之規定（十二）及第十七項開標：（一）、（二），
    均有相同於政府採購法第五十條第一項第五款、政府採購法
    施行細則第三十三條第二項與政府採購法第四十八條第二項
    規定，可知多次參與台灣電力公司採購案投標之被告乙○○
    對於上開規定自是知之甚稔，惟其猶以「久木公司」、「上
    鼎公司」及「順大益公」三家公司名義填製標單投件參與前
    揭同一採購案投標之行為，且隱匿為該三家廠商實際負責人
    之事實，被告乙○○同時表示：「…我想用久木公司去得標
    ，去做這個工程，因為我真的很想做這個工程…」（九十三
    年八月五日偵查）等，顯難認被告乙○○無以上開詐術使開
    標發生不正確結果之意圖。(5)至於被告乙○○另亦辯稱以三
    家公司名義投標，期望藉投標名義向母親劉馮阿綢借得三家
    押標金，在取得劉馮阿綢之信任，俾使於其中二家公司無法
    得標而得順利將借得之押標金轉為履約保證金及週轉金云云
    ，惟被告乙○○既係以投標名義借款，即可頂知得標後關於
    履約保證金繳納情形，更得於「久木公司」確實得標後本此
    正當名義借款，且於參與投標，對於是否得標尚未可知之際
    ，劉馮阿綢猶出借款項，則於得標而於承作完成後確實會有
    工程款收入，劉馮阿綢自應更會出借款項予子乙○○辦理訂
    約手續及完成工程，可知被告乙○○捨棄正當理由改以詐騙
    其母方式借款之辯詞，實難令人置信。
(四)、如前所述，久木工程股份有限公司、上鼎工程實業有限公司
    登記之代表人係被告丙○○○，雖被告丙○○○一再辯稱前
    揭以「久木公司」、「上鼎公司」及「順大益公司」投標案
    其未參與，被告乙○○亦供稱上開以「久木公司」、「上鼎
    公司」及「順大益公司」名義參與同一採購投標案所需押標
    金及投標文件均係其處理等詞，惟被告丙○○○有參與「久
    木公司」及「上鼎公司」二家公司之事務，處理會計業務之
    情，為被告丙○○○所坦認，且據被告乙○○陳明在卷，而
    且被告丙○○○於九十三年八月五日偵查時亦自承：「…我
    知道此事，我們公司已經成立一年，結果都沒有工作，乙○
    ○跟我講要標工程做，所以我就同意了…乙○○跟我說台電
    有工程，我們常參加台電工程案，所以就想去標…因為本身
    的資金不太夠，所以才跟我婆婆借錢，當時的想法是，我知
    道有兩家資格不符，一定標不到，所以久木資格符合，標到
    後我們會以另外兩家的押標金當作周轉金…（你是知道押標
    金來源？）我知道。而且拿錢的過程還透過我小姑，跟我婆
    婆說明，也確定我們是做投標的事情後才借給我們…」，並
    稱：「…那文件呢？）我忘記是我還是乙○○寫的，但是標
    單的部分是由乙○○負責…（公司大小章跟營利事業登記證
    是由何人保管？）印象是由我保管。執照也在我這邊…（你
    是否知道久木公司跟上鼎公司以及順大益公司都有參與本次
    投標？）我知道…」，而被告乙○○亦表示：「…（對於丙
    ○○○所言有何意見？）沒有。他所言實在…」（九十三年
    八月五日偵查），可見被告丙○○○對本件投標過程知之甚
    詳，由於其亦參與「久木公司」、「上鼎公司」事務，如「
    久木公司」得標，其亦為實際受利之人，顯見被告丙○○○
    亦有以共同正犯之意思參與本案，實難解免其共同正犯之罪
    責，所辯未參與之詞，亦係卸責之詞，不足採信。
  綜上所述，被告乙○○、丙○○○前揭辯解均係飾卸之詞，不
  足採信，本件事證明確，其二人犯行均堪予認定，應依法論科
  。
二、被告乙○○以「久木公司」、「上鼎公司」、「順大益公司
    」三家公司名義填寫標單檢附相關資料裝封完成後送「台電
    北供處」投件參與投標，已著手詐術行為之實施，茲因開標
    後進行比價時投標金額非最低而由最低之廠商「遠翔輸電工
    程有限公司」得標，致未發生不正確之結果，核被告乙○○
    、丙○○○二人所為係犯政府採購法第八十七條第六項、第
    三項之以詐術使開標發生不正確結果未遂罪。被告乙○○、
    丙○○○二人就上開犯行，有犯意聯絡與行為分擔，為共同
    正犯。被告乙○○利用不知情之弟弟劉士順遞送投標封及不
    知情之劉桂珠到場參與開標，係間接正犯。被告乙○○、丙
    ○○○二人已著手於本件違反政府採購法之犯罪而不遂，為
    未遂犯，均應依刑法第二十六前段之規定，減輕其刑。爰審
    酌被告乙○○、丙○○○為順利開標及得標之動機、目的、
    手段，所生危險及尚未造成實害，犯罪情節尚屬輕微及犯罪
    後猶飾詞圖卸等等一切情狀，分別量處如主文第一項所示之
    刑，並均諭知易科罰金之折算標準，以資懲儆。末查被告丙
    ○○○、乙○○均前未曾受任何有期徒刑以上刑之宣告，此
    有台灣台北地方法院檢察署刑案資料查註紀錄表及臺灣高等
    法院被告全國前案紀錄表附卷可憑，其二人經此教訓，自當
    知所警惕而無虞再犯，綜核各情，認上開有期徒刑之宣告，
    已足策其自新，所宣告之刑，以暫不執行為適當，併依法皆
    諭知緩刑二年，用啟向上。而本件被告丙○○○於上述行為
    時為被告「久木公司」及「上鼎公司」之登記代表人，被告
    乙○○則為「久木公司」及「上鼎公司」之實際負責人，被
    告乙○○、丙○○○均係因執行投標之業務而犯政府採購法
    第八十七條第三項、第六項之罪，經審酌一切情狀後，爰併
    依政府採購法第九十二條之規定，對被告「久木公司」、「
    上鼎公司」各科處如主文第二項所示之罰金，以示懲儆。
據上論斷，依刑事訴訟法第二百九十九條第一項前段，政府採購
法第八十七條第六項、第三項、第九十二條，刑法第十一條前段
、第二十八條、第二十六條前段、第四十一條第一項、第七十四
條第一款，罰金罰鍰提高標準條例第二條，判決如主文。
本案經檢察官陳玉萍到庭執行職務
中　　華　　民　　國　　94　　年　　3 　　月　　11　　日
                              臺灣臺北地方法院刑事第一庭
                                    審判長法  官 陳興邦
                                          法  官 劉素如
                                          法  官 林婷立
上正本證明與原本無異。
如不服本判決，應於判決送達後10日內向本院提出上訴狀（應抄
附繕本）。
                                          書記官 葉志昭
中　　華　　民　　國　　94　　年　　3 　　月　　17　　日
附錄本判決論罪科刑依據之法條：
政府採購法第八十七條
意圖使廠商不為投標、違反基本意投標，或使得標廠商放棄得標
、得標後轉包或分包，而施強暴、脅迫、藥劑或催眠術者，處一
年以上七年以下有期徒刑，得併科新台幣三百萬元以下罰金。
犯前項之罪，因而致人於死者，處無期徒刑或七年以上有期徒刑
；致重傷者，處三年以上十年以下有期徒刑，各得併科新台幣三
百萬元以下罰金。
以詐術或其他非法之方法，使廠商無法投標或開標發生不正確結
果者，處五年以下有期徒刑，得併科新台幣一百萬元以下罰金。
意圖影響決標價格或獲取不當利益，而以契約、協議或其他方式
之合意，使廠商不為投標或不為價格之競爭者，處六月以上五年
以下有期徒刑，得併科新台幣一百萬元以下罰金。
意圖影響採購結果或獲取不當利益，而借用他人名義或證件投標
者，處三年以下有期徒刑，得併科新台幣一百萬元以下罰金。容
許他人借用本人名義或證件參加投標者，亦同。
第一項、第三項及第四項之未遂犯罰之。
政府採購法第九十二條
廠商之代表人、代理人受雇人或其他從業人員，因執行業務犯本
法之罪者，除依該條規定處罰其行為人外，對該廠商亦科以該條
之罰金。中華民國刑法第二百一十條 (偽造變造私文書罪)偽造
、變造私文書，足以生損害於公眾或他人者，處五年以下有期徒
刑。
